ACORDAO-COMPLETO-2431060

ACÓRDÃO 11954/2020 ATA 38/2020 - SEGUNDA CÂMARA

VISTO, relatado e discutido ato de concessão de aposentadoria a Iraê Regina Vieira no cargo de Técnico Judiciário do Tribunal Regional Eleitoral de Santa Catarina, submetido, para fins de registro, à apreciação, nos termos do art. 71, inciso III, da Constituição Federal.
ACORDAM os ministros do Tribunal de Contas da União, reunidos em sessão da 2ª Câmara, ante as razões expostas pela relatora, e com fundamento nos artigos 71, incisos III e IX, da Constituição Federal de 1988, 1º, inciso V, e 39, inciso II, da Lei 8.443/1992, 1º, inciso VIII, 259, inciso II, e 262 do Regimento Interno, bem como na Súmula TCU 106, em: 
9.1. considerar ilegal o ato de aposentadoria em análise e negar-lhe registro; 
9.2. dispensar a reposição das importâncias indevidamente recebidas de boa-fé pela beneficiária até a data da notificação desta deliberação à unidade jurisdicionada; 
9.3. determinar ao Tribunal Regional Eleitoral de Santa Catarina que: 
9.3.1. no prazo de 15 (quinze) dias, a contar da ciência desta deliberação, cesse o pagamento, nos proventos da interessada, da parcela relativa à "opção", sob pena de ressarcimento das quantias pagas indevidamente e responsabilização solidária da autoridade competente; 
9.3.2. comunique a Iraê Regina Vieira a deliberação deste Tribunal, alertando-a de que o efeito suspensivo proveniente de eventual interposição de recursos no TCU não a eximirá da devolução dos valores indevidamente recebidos após a notificação, em caso de desprovimento dos apelos; 
9.3.3. no prazo de 30 (trinta) dias, a contar da ciência deste acórdão: 
9.3.3.1. encaminhe a este Tribunal, por cópia, comprovante da data em que a interessada dele tomar conhecimento; e 
9.3.3.2. ao emitir novo ato, em que sejam suprimidas as irregularidades, siga o entendimento mais recente do Supremo Tribunal Federal, no âmbito do Recurso Extraordinário 638.115/CE, quanto à cessação, ou não, do pagamento dos "quintos/décimos" incorporados após o advento da Lei 9.624/1998, e o submeta a esta Corte para nova apreciação;
9.4. dar ciência do presente acórdão à Advocacia-Geral da União - Departamento de Assuntos Extrajudiciais.

Ato de concessão de aposentadoria a ex-servidora do Regional Eleitoral de Santa Catarina.

Segunda Câmara

Tribunal Regional Eleitoral de Santa Catarina.

3. Interessada: Iraê Regina Vieira (CPF XXX.306.199-XX).

13.1. Ministros presentes: Augusto Nardes (na Presidência), Aroldo Cedraz, Raimundo Carreiro e Ana Arraes (Relatora).
13.2. Ministros-Substitutos presentes: Marcos Bemquerer Costa e André Luís de Carvalho.

ACORDAO-COMPLETO-2468083

Acórdão 7350/2021 - Segunda Câmara

IRAE REGINA VIEIRA

ANA ARRAES

Trata-se de ato de concessão de aposentadoria a Iraê Regina Vieira no cargo de Técnico Judiciário do Tribunal Regional Eleitoral de Santa Catarina (TRE/SC) , submetido à apreciação do Tribunal de Contas da União, para fins de registro, nos termos do art. 71, inciso III, da Constituição Federal. 
2. 	O ato foi cadastrado e disponibilizado ao TCU por intermédio do Sistema SISAC, na forma da Instrução Normativa TCU 55/2007.
3.	Preliminarmente, a Sefip solicitou ao TRE/SC que encaminhasse cópia da decisão judicial que autorizara o pagamento da vantagem intitulada como "Complemento de Anuênios". 
4.	Em atendimento à diligência, a unidade jurisdicionada enviou cópia da sentença judicial na Ação Ordinária 924800-5 (0924800-06.1900.4.02.5101) , da 30ª Vara da Justiça Federal do Rio de Janeiro, informando que a decisão restabelecera o pagamento de Gratificação Adicional por Tempo de Serviço sobre a totalidade da remuneração a diversos requerentes, dentre os quais se encontra a interessada. Ademais, encaminhou cópia da certidão em que informa ter a sentença transitado em julgado em 23/11/1992.
5.	Na instrução de mérito, a unidade técnica propõe julgar ilegal o ato, negando-lhe registro. Aponta que, nos proventos da interessada, a vantagem "opção" prevista do art. 2° da Lei 8.911/1994 não se encontra amparada no art. 40, caput e §2°, da Constituição Federal, com redação dada pela Emenda Constitucional 20/1998. Ademais, aponta a ilegalidade da concessão da vantagem de "quintos" em razão do exercício de funções comissionadas após o advento da Lei 9.624/1998. Por fim, destaca que a incidência de anuênios sobre a totalidade da remuneração viola o art. 67 da Lei 8.112/1990. Em razão disso, a unidade técnica propõe determinações corretivas, salvo quanto ao "Complemento de Anuênios", rubrica amparada em decisão judicial trânsita em julgado.
6. 	O Ministério Público junto ao Tribunal acompanha a unidade técnica. 
	É o Relatório.

não há.

Procurador Rodrigo Medeiros de Lima.

APOSENTADORIA. PAGAMENTO IRREGULAR DA PARCELA DENOMINADA "OPÇÃO". ILEGALIDADE. INCORPORAÇÃO DE "QUINTOS" TRANSFORMADOS EM VPNI. EXERCÍCIO DE FUNÇÕES COMISSIONADAS POSTERIORES À LEI 9.624/1998. ILEGALIDADE. MODULAÇÃO DOS EFEITOS PELA DECISÃO DO STF NO RE 638.115/CE. PARCELA REMUNERATÓRIA "COMPLEMENTO DE ANUÊNIOS" INCIDENTE SOBRE A TOTALIDADE DA REMUNERAÇÃO. ILEGALIDADE. PAGAMENTO AMPARADO EM DECISÃO JUDICIAL. ILEGALIDADE DO ATO DE APOSENTADORIA. NEGATIVA DE REGISTRO. DETERMINAÇÕES.

APOSENTADORIA (APOS)

Secretaria de Fiscalização de Pessoal (Sefip).

Cuidam os autos de ato de concessão de aposentadoria a Iraê Regina Vieira no cargo de Técnico Judiciário do Tribunal Regional Eleitoral de Santa Catarina, submetido, para fins de registro, à apreciação desta Corte, nos termos do art. 71, inciso III, da Constituição Federal. 
2. 	A Secretaria de Fiscalização de Pessoal - Sefip opinou, com a concordância do Ministério Público junto ao TCU, pela ilegalidade do ato, em virtude da inclusão indevida nos proventos da vantagem relativa à "opção" de que trata o art. 2º da Lei 8.911/1994, da concessão da vantagem de "quintos" pelo exercício de funções comissionadas após o advento da Lei 9.624/1998 e da parcela "complemento de anuênios".
3. 	Acompanho a proposta da unidade técnica, sem prejuízo de tecer as considerações a seguir. 
4. 	De fato, este Tribunal firmou entendimento de que: "é vedado o pagamento das vantagens oriundas do art. 193 da Lei 8.112/1990, inclusive o pagamento parcial da remuneração do cargo em comissão ('opção') , aos servidores que implementaram os requisitos de aposentadoria após 16/12/1998, data de publicação da Emenda Constitucional 20, que limitou o valor dos proventos à remuneração do cargo efetivo no qual se deu a aposentadoria" (Acórdão 1599/2019-TCU-Plenário, rel. min. Benjamin Zymler) . 
5. 	Além disso, a jurisprudência apregoa que é "vedado ao servidor público carrear para os proventos da aposentadoria ou para a pensão por ele instituída parcela da remuneração sobre a qual não incidiu desconto previdenciário" (Acórdão 5919/2019-TCU-Primeira Câmara, mesmo relator) . 
6. 	No que tange aos "quintos/décimos", observo que a interessada percebe VPNI relativa à CJ-02, na fração de 5/5, em decorrência do exercício das funções/cargos CJ-02 e CJ-03 no período intermitente de 9/1/1995 a 8/9/2001, computando-se, portanto, período posterior à edição da Lei 9.624/1998, para fins de percepção da vantagem. 
7. 	A Sefip, no caso, afirma que a vantagem tem origem em decisão administrativa, mas não traz a respeito nenhuma evidência que suporte essa afirmação. Assim, seria o caso de devolver o processo à unidade técnica para as diligências necessárias. 
8.	Entretanto, diante da presença de outra irregularidade no ato em tela - a gerar despesas indevidas -, entendo que cabe prosseguir com o julgamento deste feito. Em situação análoga, o ministro Benjamin Zymler bem aduziu que o ponto poderá ser reexaminado quando da emissão de novo ato de aposentadoria, uma vez que remanesce outro fundamento a considerar ilegal a concessão (Acórdão 11875/2019-TCU-Primeira Câmara) . 
9. 	Cumpre mencionar que, em 18/12/2019, o STF, julgando o RE 638.115 ED-ED (rel. min. Gilmar Mendes, Plenário) , modulou o seu entendimento inicial, no sentido da impossibilidade de incorporação de "quintos" decorrente do exercício de funções comissionadas no período compreendido entre a edição da Lei 9.624/1998 e a MP 2.225-48/2001, para: 
a) reconhecer indevida a cessação imediata do pagamento da vantagem quando fundado em decisão judicial transitada em julgado; 
b) permitir aos que recebem os "quintos" em virtude de decisões administrativas e que continuam percebendo até a data do julgamento a continuidade da vantagem até a sua absorção integral por quaisquer reajustes futuros concedidos aos servidores; 
c) permitir àqueles que os recebem até a data de julgamento por força de decisão judicial sem trânsito em julgado a continuidade de recebimento até a absorção integral da vantagem por quaisquer reajustes futuros concedidos aos servidores. 
10. 	No presente caso, o Tribunal deve se abster, no momento, de apreciar a legalidade do pagamento dos "quintos/décimos", pelo fato de não se saber se tal benefício decorreu de decisão administrativa, sentença judicial transitada em julgado ou sem trânsito em julgado. 
11. 	Nesse contexto, entendo que solução mais apropriada é determinar à unidade jurisdicionada que, ao emitir novo ato, siga o entendimento mais recente do STF, no âmbito do Recurso Extraordinário 638.115/CE, quanto à cessação, ou não, do pagamento dos "quintos/décimos" incorporados após o advento da Lei 9.624/1998. 
12.	Quanto à parcela "Complemento de Anuênios", acompanho o entendimento da unidade técnica no sentido de que a incidência do adicional de tempo de serviço sobre o total da remuneração viola o disposto no art. 67 da Lei 8.112/1992. Nada obstante, o pagamento encontra-se amparado em sentença judicial transitada em julgado, não cabendo, portanto, a este Tribunal assinar prazo para a sua correção. 
13.	Observo, entretanto, que é pacífico na jurisprudência desta Corte o entendimento de que, segundo o princípio de independência das instâncias:
"As decisões judiciais, de juízes ou tribunais, não podem compelir o TCU a registrar ato de aposentadoria, salvo quando o Tribunal for parte e a determinação for expedida pelo Supremo Tribunal Federal". 
14.	Confiram-se, a propósito, os precedentes constantes dos Acórdão 1723/2017-TCU-Primeira Câmara (rel. min. Vital do Rêgo) , 2.419/2017-1ª Câmara (rel. min. Weder de Oliveira) e 984/2015-2ª Câmara (rel. min. Raimundo Carreiro) .
15. 	Por fim, vale destacar que o ato em apreciação deu entrada neste Tribunal há menos de cinco anos, não sendo aplicável, portanto, o procedimento de contraditório e ampla defesa determinado pelo Acórdão 587/2011-TCU-Plenário. 
	Ante o exposto, voto por que o Tribunal adote a minuta de acórdão que submeto à consideração deste Colegiado.
TCU, Sala das Sessões Ministro Luciano Brandão Alves de Souza, em 27 de outubro de 2020.
ANA ARRAES
Relatora